【裁判字號】    98,簡上,1195
【裁判日期】    981224
【裁判案由】    詐欺
【裁判全文】
臺灣板橋地方法院刑事判決            98年度簡上字第1195號
上  訴  人
即  被  告  丙○○
選任辯護人  劉興業律師
            曾郁智律師
上列上訴人即被告因詐欺案件，不服本院98年度簡字第3598號中
華民國98年8 月11日第一審判決（聲請簡易判決處刑案號：98年
度偵字第8191號、98年度偵字第8195號，併案案號：98年度偵字
第18610 號），提起上訴，本院管轄之第二審合議庭判決如下：
    主  文
上訴駁回。
    事  實
一、丙○○明知依一般社會生活之通常經驗，如提供其於金融機
    構開立之帳戶提款卡及密碼予姓名年籍不詳之人使用，可能
    幫助不詳犯罪集團作為詐欺財物之用，竟基於幫助詐欺取財
    之不確定故意，於民國98年1 月16日15時許（原判決誤載為
    98年1 月15日某時許，應予更正），在臺北縣板橋火車站南
    3 門口，將其第一銀行長泰分行帳戶（帳號：00000000000
    號，下稱系爭帳戶）之提款卡及密碼，交付姓名年籍不詳之
    成年男子，縱使該帳戶提款卡及密碼遭詐欺集團作為詐欺他
    人財物之工具，亦不違背其本意。嗣該帳戶提款卡及密碼果
    流入某詐欺集團手中，該集團成員即基於意圖為自己不法所
    有之詐欺犯意聯絡，先後為下列行為：
    (一)某自稱「東森購物朱小姐」之集團成員於98年1 月18日17
      時15分許以電話聯絡甲○○，佯稱：妳先前購物之交易紀
      錄錯誤，將會被扣10倍金額，請依照指示操作ATM 以資釐
      清云云，致使甲○○陷於錯誤，於同日17時46分許依指示
      操作匯款新臺幣（下同）29,999元至系爭帳戶而詐騙得逞
      ，旋即有人以自動櫃員機領款方式提領一空。
    (二)某自稱「東森購物謝小姐」之集團成員於98年1 月18日17
      時許以電話聯絡乙○○，佯稱：妳之前在東森購物中心購
      買手機已經退貨，但因公司作業系統有問題，所以目前還
      是每月從戶頭扣3,900 元貨款，請依照指示操作ATM ，就
      不會再被扣款云云，致使乙○○陷於錯誤，於同日17時9
      分許依指示操作匯款29,999元至系爭帳戶而詐騙得逞，旋
      即有人以自動櫃員機領款方式提領一空。
    (三)某自稱「東森購物員工」之集團成員於98年1 月17日18時
      30分許以電話聯絡丁○○，佯稱：你之前在東森購物中心
      訂購健康食品的分期付款設定錯誤，已多扣1 期金額，請
      到鄰近ATM 按照指示操作以辦理退款云云，致使丁○○陷
      於錯誤，先後依指示於同日19時55分及19時59分許現金存
      入97,000元、2,000 元至系爭帳戶，復於翌日凌晨1 時16
      分許匯款3 萬元至系爭帳戶（原判決認定於同日17時55分
      、翌日1 時16分許分別匯款97,000元、29,999元乙節，容
      有誤載，應予更正）而詐騙得逞，旋即有人以自動櫃員機
      領款方式提領一空。
    嗣甲○○、乙○○、丁○○於發覺受騙後，旋即報警處理，
    員警再依規定通報該帳戶為警示帳戶，因而查悉上情。
二、案經甲○○訴由臺北縣政府警察局三重分局報請臺灣板橋地
    方法院檢察署檢察官，暨臺北市政府警察局文山第二分局移
    送臺灣臺北地方法院檢察署呈請臺灣高等法院檢察署檢察長
    令轉臺灣板橋地方法院檢察署檢察官偵查後聲請簡易判決處
    刑及移送併辦。
    理  由
一、訊據被告丙○○雖矢口否認有何幫助詐欺之犯行，略辯稱：
    (一)被告係育達商職畢業，對從事會計工作甚有意願，於98年
    1 月14日因見中國時報F4求職刊登版「會計助理」乙職，聯
    絡電話為0000000000，乃打電話與對方聯繫，對方當時自稱
    蔡先生，並稱：以後公司帳款會匯到被告帳戶，故需被告提
    款卡及密碼云云，被告因求職心切，遂予同意，並於前述時
    地交付系爭帳戶提款卡及密碼給蔡先生委託前來的男子。其
    後，蔡先生先後於98年1 月16日、17日打電話通知審核進度
    及預計在98年1 月19日可以開始上班，但被告於19日下午3
    時主動打電話給蔡先生，竟然沒人接聽，之後隨即轉入語音
    信箱，被告至此始知受騙。倘被告係販賣帳戶，實無再與對
    方聯絡之必要，可知被告情形確與一般販售帳戶者不同；(二)
    鈞院98年度簡上字第315 號受理同類型案件，亦係認被告為
    被害人，並無幫助詐欺故意，因而撤銷原判決，改諭知無罪
    判決。另實務上亦出現地方法院判決有罪後，高等法院撤銷
    改判無罪之案例，僅供鈞院參酌云云，然查：
    (一)前揭詐欺集團成員分別詐騙被害人甲○○、乙○○、丁○○，致其先後受騙匯款及存款進入系爭帳戶（詳如前述）
      ，其後旋即有人以自動櫃員機領款方式提領一空乙節，業
      據甲○○、乙○○、丁○○於警詢時指述綦詳，並有甲○○所提供之自動櫃員機交易明細表（98偵8191號卷第12頁
      右上角）、第一商業銀行98年2 月13日函及所附系爭帳戶
      開戶資料及交易明細表（98偵8191號卷第14至18頁）、乙○○所提供之自動櫃員機交易明細表（98偵8195號卷第9
      頁上方）、丁○○所提供之自動櫃員機交易明細表（北檢
      98偵10097 號卷第39頁）等附卷可稽，足見系爭帳戶確已
      遭詐欺集團利用，作為行騙被害人之工具無訛。
    (二)查被告學歷為育達商職畢業，之前曾在長庚醫院及臺北車
      站等處工作，其中長庚醫院的工作薪資係以轉帳方式給付
      等情，業據其於本院審理時自陳明確（簡上卷第40頁反面
      ），堪認係一具有相當智識能力及社會閱歷之正常成人，
      且對金融卡之使用方式當甚熟悉，衡情應知金融帳戶為個
      人理財之工具，申請開設金融帳戶並無任何特殊之限制，
      一般民眾即可以存入最低開戶金額之方式申請開戶，一個
      人並可以在不同之金融機構申請多數之存款帳戶使用，並
      無何困難，則雇主實無任何理由要求應徵者提供帳戶提款
      卡及密碼以供公司或公司指定之人匯入帳款之用。次若帳
      戶所有人不慎遺失金融帳戶提款卡、存摺等物時，可持身
      分證件臨櫃辦理更換印鑑、補發存摺或以電話辦理掛失止
      付等動作，此亦為一般稍具社會經驗之人即可知悉，是以
      縱雇主要求員工提供其帳戶之存摺、提款卡及密碼供其使
      用，然員工卻可隨時以上開方法阻止雇主提領其帳戶內之
      公款，屆時豈不造成雇主莫大損失？是實難以想像會有雇
      主捨以自己或公司名義申辦帳戶之簡單途徑不為，反要求
      應徵者提供帳戶供客戶匯款之可能。再者，依被告所述，
      其僅係於報紙徵才廣告上得知對方之手機號碼等聯絡方式
      ，對其真實姓名、年籍為何？所欲應徵之公司名稱、址設
      何處等資訊均一無所悉，卻在與對方初次相約見面時、雙
      方勞雇關係仍處於未定之際，即率予交付前揭帳戶供對方
      使用，亦與常情有違。另按金融存款帳戶事關存戶個人財
      產權益之保障，與存戶之提款密碼結合後，其專屬性、私
      密性更形提高，一般人亦均有應妥為保管以免遭他人冒用
      之認識。縱使偶有特殊情況須將提款密碼告知他人，亦必
      深入瞭解其用途後再行提供，恆係吾人日常生活經驗與事
      理，苟見非親非故之人不以自己名義申請開戶，反而以出
      價蒐購或直接要求提供金融帳戶之提款密碼及提款卡，衡
      情當能預見該蒐集金融帳戶者可能係欲利用該帳戶以從事
      財產犯罪。觀諸現今社會上，恐嚇取財或詐騙者蒐購人頭
      帳戶，持以作為恐嚇取財或信貸、手機簡訊詐欺之事，常
      有所聞，出賣或出借帳戶予非親非故之人，受讓人係為從
      事財產犯罪之人，此為一般稍具智識程度或社會經驗之人
      能預見之情事，被告既然具有相當智識能力及社會閱歷，
      則對其交付提款卡及密碼過程所存在前揭諸多不合理之處
      ，實難諉為不知。其應徵當時既明知有前揭諸多不合理之
      處，應可預見其帳戶提款卡及密碼可能遭對方持以從事財
      產犯罪，卻仍執意為之，故有幫助他人犯詐欺取財罪之不
      確定犯罪故意甚明。
    (三)被告雖提出所稱應徵工作時之98年1 月14日報紙分類廣告
      （簡上字卷第8 頁）為證，但查系爭帳戶乃98年1 月13日
      申請開立，有第一商業銀行98年2 月13日函及所附系爭帳
      戶開戶資料及交易明細表（98偵8191號卷第14至18頁）在
      卷可查，倘其開戶目的係欲供日後求職（包含依據98年1
      月14日廣告之求職）成功薪資轉帳之用，以一般公司行號
      在辦理員工薪資轉帳時多半要求員工至指定合作之銀行開
      立帳戶以簡化手續之經驗法則來看，被告所開立之系爭帳
      戶未必能為日後任職公司所能接受，則其開戶的真正目的
      究竟為何，即有疑問，被告對此雖答稱：「（一般公司薪
      資轉帳都會有固定的銀行配合，你還沒有找到工作，如何
      知道該帳戶適用於將來的公司？）該家銀行就在我家附近
      ，我就去開」（簡上字卷第41頁）云云，但所言仍然無法
      解釋前述與常理矛盾之處，本難遽以採信。至於被告辯稱
      ：其係於98年1 月14日因見前揭求職廣告始打電話與對方
      聯繫應徵會計工作云云，核與前揭廣告內容記載「會計助
      理」雖屬一致，但此至多僅能證明其係因見該份廣告始與
      廣告電話0000000000聯繫，而無法證明被告於與該電話聯
      繫後仍未發現其應徵工作過程有前述諸多違背常情之處，
      自無法推翻本院前段已認定之事實。再者，被告雖辯稱：
      伊於前述時地交付系爭帳戶提款卡及密碼給蔡先生委託前
      來的男子後，蔡先生先後於98年1 月16日、17日打電話通
      知審核進度及預計在98年1 月19日可以開始上班，但被告
      於19日下午3 時主動打電話給蔡先生，竟然沒人接聽，之
      後隨即轉入語音信箱，被告至此始知受騙云云，但並無相
      關證據可供查核，辯護人就此亦未聲請調查任何證據，即
      難確認所言屬實。縱認所述通話經過及內容均係真實，以
      實務上常見之人頭帳戶使用情形來看，除出售帳戶外，限
      期出租帳戶、限期無償出借帳戶之案例類型亦時有所聞，
      則在此種情形下，雙方即有可能繼續保持聯繫，況本案聲
      請簡易判決處刑書、併案意旨書、原審判決及本院判決既
      均未認定被告係「出售系爭帳戶」牟利，則辯護人所提此
      項辯解之前提事實即不存在，自亦無從據為被告有利之認
      定。末查本院98年度簡上字第315 號判決固然撤銷原審有
      罪判決，改諭知無罪判決，然該案上訴後，業經臺灣高等
      法院於98年10月29日以98年度上易字第2372號撤銷原判決
      ，改判處有罪確定，業經本院依職權查證屬實，況依憲法
      第80條所明定法官應依據法律獨立審判之原則，他案判決
      之結果未必產生拘束本案判決之效力，自難僅因曾有判決
      就交付人頭帳戶而遭作為詐欺取款工具之案例為無罪判決
      ，即謂本案亦必應為無罪諭知，併此說明。
    (四)本件事證明確，被告犯行堪予認定，應依法論。
二、按刑法上之幫助犯，係對於犯罪與正犯有共同之認識，而以
    幫助之意思，對於正犯資以助力，而未參與實施犯罪之行為
    者而言。本案詐欺集團成員使用被告系爭帳戶，對被害人甲○○、乙○○、丁○○施以詐術所為，係犯詐欺取財罪，而
    被告雖僅提供帳戶予詐欺集團使用，而未實際參與詐騙集團
    成員對被害人施用詐術之行為，但其提供帳戶供詐欺集團使
    用之結果，已使詐欺集團得以順利取走騙得款項，對其犯罪
    行為之遂行顯有相當程度之助力，是核其所為，應係犯刑法
    第30條第1 項、第339 條第1 項之幫助詐欺取財罪，並應按
    同法第30條第2 項減輕之。另被告交付帳戶之單一行為，同
    時觸犯如上所示之3 個幫助詐欺取財罪，應依刑法第55條想
    像競合犯規定，從一幫助詐欺取財罪處斷。前揭犯罪事實欄
    一、(三)所示丁○○受騙後存款及匯款至系爭帳戶部分，與犯
    罪事實一、(一)(二)經檢察官聲請簡易判決處刑之犯罪事實間，
    既有想像競合犯之裁判上一罪關係，本院自得併予審究。原
    審同此認定，並審酌被告提供上揭金融機構帳戶供他人詐欺
    取財，助長詐騙財產犯罪之風氣，且因被告提供個人帳戶，
    致使執法人員難以追查該詐騙集團成員之真實身分，增加被
    害人尋求救濟之困難，並擾亂金融交易往來秩序，危害社會
    正常交易安全，兼衡被害人損失金額、被告犯罪之手段，及
    其犯罪後之態度等一切情狀，依刑事訴訟法第449 條第1項
    前段、第3 項、第454 條第2 項，刑法第30條、第339 條第
    1 項、第55條、第41條第1 項前段，刑法施行法第1 條之1
    第1 項、第2 項前段，判處有期徒刑3 月，並諭知如易科罰
    金之折算標準，其認事用法俱無違誤，量刑亦屬妥適。上訴
    人仍執前詞指摘原判決有所違誤，並無可採，其上訴為無理
    由，應予駁回。
據上論斷，應依刑事訴訟法第455 條之1 第1 項、第3 項、第36
8 條，判決如主文。
本案經檢察官林慈雁到庭執行職務。
中    華    民    國    98    年    12    月    24    日
                  刑事第十三庭  審判長法  官  王士珮
                                      法  官  方鴻愷
                                      法  官  楊明佳
以上正本證明與原本無異。
不得上訴。
                                      書記官  林金良
中    華    民    國    98    年    12    月    24    日

司法院資訊處製作；財團法人民間司法改革基金會備份。
